臺灣板橋地方法院刑事判決　　　　　　 100年度易字第1482號
公　訴　人　臺灣板橋地方法院檢察署檢察官
被　　　告　洪月嬌
上列被告因侵占案件，經檢察官提起公訴（99年度偵緝字第2784
號），被告於本院準備程序中就被訴事實為有罪之陳述，經本院
合議庭裁定由受命法官獨任進行簡式審判程序，判決如下：
    主  文
洪月嬌意圖為自己不法之所有，而侵占自己持有他人之物，處有
期徒刑陸月，如易科罰金，以新臺幣壹仟元折算壹日，減為有期
徒刑參月，如易科罰金，以新臺幣壹仟元折算壹日。緩刑參年，
並應按本院一百年度附民移調字第一四五號調解筆錄所載之金額
及履行方式，賠償予林金瀅。
    事  實
一、洪月嬌於民國93年6 月間召集互助會，自任會首，邀集林金
    瀅( 原名林金蟬) 等人成立民間互助會，林金瀅遂以其夫戴
    進興名義參加1 會（會員編號第39號），全部會員連同會首
    共計41會，會期自93年6 月15日起至96年4 月15日止，每會
    新臺幣（下同）1 萬元，採內標制( 起訴書誤載為外標制)
    ，每月15日晚間8 時在洪月嬌斯時位於臺北縣中和市（現改
    制為新北市中和區○○○路97號5 樓住處開標，遇6 月及12
    月則加標1 次。嗣林金瀅於96年4 月15日尾會得標，洪月嬌
    旋向其中死會會員共7 人收取會款共7 萬元而持有之( 起訴
    書誤載為39萬元) ，原應將該等會款交付予林金瀅，詎其因
    財務周轉困難，竟意圖為自己不法之所有，在上開處所將所
    收取之會款共計7 萬元侵占入己，挪為他用，並於96年4 月
    16日即逕自搬家，斷絕對外聯繫，因林金瀅迭次催討無著，
    始知上情。
二、案經林金瀅訴由臺灣板橋地方法院檢察署檢察官偵查起訴。
    理  由
一、程序方面：
    按除被告所犯為死刑、無期徒刑、最輕本刑為3 年以上有期
    徒刑之罪或高等法院管轄第一審案件者外，於第一次審判期
    日前之準備程序進行中，被告先就被訴事實為有罪之陳述時
    ，審判長得告知被告簡式審判程序之旨，並聽取當事人、代
    理人、辯護人及輔佐人之意見後，裁定進行簡式審判程序，
    刑事訴訟法第273 條之1 第1 項定有明文。經核，本件被告
    洪月嬌所犯係死刑、無期徒刑、最輕本刑為3 年以上有期徒
    刑以外之罪，其於準備程序中就被訴事實為有罪之陳述，經
    法官告知簡式審判程序之旨，並聽取公訴人、被告之意見後
    ，本院爰依首揭規定，合議裁定由受命法官獨任進行簡式審
    判程序，合先敘明。
二、訊據被告洪月嬌對上揭事實坦承不諱，核與證人即告訴人林
    金瀅於偵查中證述情節相符，並有互助會會單1 紙、被告設
    於新北市○○區○○街郵局之帳戶交易明細表1 份，及告訴
    人所提出無摺存款明細36紙在卷可稽。又被告雖曾於偵查中
    供承有向上揭互助會死會會員收取共39萬元之互助金云云，
    惟其嗣於審理中則供稱僅有收到其中7 位死會會員之會款共
    7 萬元等語，酌以告訴人於偵查中亦指稱被告於該互助會尾
    會開標後不久即搬家，嗣其撥打被告之電話均無人接聽等語
     (見96年度他字第3073號卷第25頁) ，證人陳玉莉則證稱：
    被告有擔任另一互助會之會首，該互助會之會員李建榕因好
    賭而倒會，與本案被告無法交付尾會之會款予告訴人差不多
    同時間發生等語( 見99年度偵緝字第2784號卷第31頁) ，可
    見被告於斯時因所召集之另一互助會遭會員倒會，財務周轉
    困難，故於本案互助會尾會開標後即搬家、斷絕對外聯繫，
    以躲避債務。再經本院調閱被告上開郵局帳戶，於96年4 月
    15日起迄至同年12月31日止，僅有1 筆金額為10,000元以無
    摺存款方式存入( 見本院卷第23頁，即係由告訴人之弟所匯
    入) ，是以被告於本院審理時辯稱其並未收到全數死會會員
    之尾會會款乙節即非全然無據，在別無其他積極證據證明之
    情形下，尚難以其前於偵查中不利於己之自白，即遽認被告
    確有收到39萬元之互助會會款，附此敘明。綜上，本案事證
    已甚明確，被告犯行堪以認定，應依法論科。
三、論罪科刑之依據：
    按民法債編於88年4 月21日修正增訂第709 條之1 至第709
    條之9 合會專節，民法債編施行法並明定前開修正增訂條文
    自89年5 月5 日起施行。依民法第709 條之1 第1 項前段規
    定：「稱合會者，謂由會首邀集二人以上為會員，互約交付
    會款及標取合會金之契約。」足認合會契約之法律關係不僅
    存在於會首與會員之間，同時亦存在於各會員之間，此與前
    開合會專節修法增訂前，實務見解均將合會性質定義為會員
    與會首間締結之契約，會員相互間除有特約外，不發生債權
    債務關係者迥異（最高法院67年臺上字第3008號、63年臺上
    字第1159號、49年臺上字第1635號判例參照，前開3 則判例
    業於91年1 月29日經最高法院91年度第1次 民事庭會議決議
    不再援用）。又依民法第709 條之7 第2項 、第3 項規定：
    「會首應於前項期限內（每期標會後三日內），代得標會員
    收取會款，連同自己之會款，於期滿之翌日前，交付得標會
    員。逾期未收取之會款，會首應代為給付。逾期未收取之會
    款，會首應代為給付。」、「會首依前項規定收取會款，在
    未交付得標會員前，對其喪失、毀損，應負責任。但因可歸
    責於得標會員之事由致喪失、毀損者，不在此限。」，準此
    ，應認會員標得會款後，當期會款債權即由該得標會員享有
    ，會首僅係依規定代得標會員收取會款，並對逾期未收取之
    會款，負代為給付之義務。且收取之會款在未交付得標會員
    前，對其喪失、毀損應負責任，顯然會首係基於法律規定代
    理得標會員向其他會員收取會款，其就收取之會款並無所有
    權，而僅為持有之關係，其於持有期間變易原持有之意思而
    為不法所有之意思，即該當刑法第335 條第1 項普通侵占罪
    之構成要件。查本案被告係於93年6 月15日召開上揭互助會
    ，並於96年4 月15日尾會開標後代告訴人收取尾會會款，自
    應適用上揭民法修正後之合會法律關係，故核被告所為，係
    犯刑法第335 條第1 項之侵占罪。爰審酌被告因一時財務周
    轉困難，竟將代告訴人所收取之互助會會款挪作他用，對告
    訴人所生損害非輕，暨其犯後坦認犯行，態度尚佳，且已與
    告訴人成立調解，有本院100 年度附民移調字第145 號調解
    筆錄在卷可佐等一切情狀，量處如主文所示之刑，並諭知易
    科罰金之折算標準。再被告犯罪時間在96年4 月24日以前，
    其雖於96年12月27日經臺灣板橋地方法院檢察署發布通緝(
    見96年度偵續字第386 號卷第35頁通緝書) ，惟斯時中華民
    國九十六年罪犯減刑條例業已施行( 施行日為96年7 月16日
    ) ，即非屬該條例第5 條所定不得減刑之情形，爰依該條例
    第2 條第1 項第3 款、第7 條規定，減其宣告刑二分之一，
    並諭知易科罰金之折算標準。
四、末查被告未曾因故意犯罪受有期徒刑以上刑之宣告，有臺灣
    高等法院被告前案紀錄表附卷可憑，其因一時失慮，偶罹刑
    典，事後已坦承犯行，深具悔意，並已與告訴人於本院調解
    程序中達成調解，而取得告訴人之宥恕，有本院100 年度附
    民移調字第145 號調解筆錄1 份在卷可憑；本院認其經此刑
    之宣告後，應知警惕而無再犯之虞，因認暫不執行其刑為當
    ，爰依刑法第74條第1 項第1 款規定，併予宣告緩刑，並依
    同條第2 項第3 款規定，及法院對附條件緩刑之該附加條件
    內容之裁量權限（最高法院72年台上字第3647號判例、臺灣
    高等法院97年度上訴字第5633號判決要旨參照），暨參酌被
    告及告訴人之意願，命被告於緩刑期限內，應按本院100 年
    度附民移調字第145 號調解筆錄所載之金額及履行方式，賠
    償予告訴人。
據上論斷，應依刑事訴訟法第273 之1 第1 項、第299 條第1 項
前段，刑法第335 條第1 項、第41條第1 項前段、第74條第1項
第1 款、第2 項第3 款，刑法施行法第1 條之1 第1 項、第2項
前段，中華民國九十六年罪犯減刑條例第2 條第1 項第3 款、第
7 條、第9 條，判決如主文。
本案經檢察官王筱寧到庭執行職務。
中    華    民    國   100    年    7     月    13    日
                  刑事第十三庭   法  官   陳昭筠
以上正本證明與原本無異。
如不服本判決應於送達後10日內向本院提出上訴狀。
                                 書記官   黃文儀
中    華    民    國   100    年    7     月    14    日
附錄本案論罪科刑法條全文：
中華民國刑法第335條
意圖為自己或第三人不法之所有，而侵占自己持有他人之物者，
處 5 年以下有期徒刑、拘役或科或併科 1 千元以下罰金。
前項之未遂犯罰之。